ACORDAO-COMPLETO-2428221

ACÓRDÃO 9726/2020 ATA 32/2020 - SEGUNDA CÂMARA

VISTOS, relatados e discutidos este processo em que se analisa ato de pensão militar deferida pela 1ª Região Militar do Comando do Exército, em benefício das Sras. Mônica de Franca Siqueira, Magaly de Souza Leão de Lima e Dulce de Franca Teodoro da Silva. 
ACORDAM os Ministros do Tribunal de Contas da União, reunidos em Sessão da 2ª Câmara, ante as razões expostas pelo Relator, e com fulcro no art. 71, incisos III e IX, da Constituição Federal e nos arts. 1º, inciso V, e 39, inciso II, da Lei 8.443/1992, c/c o art. 259, inciso II, do Regimento Interno/TCU, em:
9.1. considerar ilegal a concessão de pensão militar em benefício das Sras. Mônica de Franca Siqueira, Magaly de Souza Leão de Lima e Dulce de Franca Teodoro da Silva, recusando registro do correspondente ato; 
9.2. aplicar a orientação fixada no verbete da Súmula/TCU 106 acerca das parcelas indevidamente percebidas de boa-fé pelas interessadas;
9.3. determinar à 1ª Região Militar do Comando do Exército que: 
9.3.1. no prazo de 15 (quinze) dias, a contar da ciência desta deliberação, abstenha-se de realizar pagamentos decorrentes do ato impugnado, sujeitando-se a autoridade administrativa omissa à responsabilidade solidária, nos termos do art. 262, caput, do Regimento Interno/TCU;
9.3.2. no prazo de 15 (quinze) dias, a contar da ciência desta deliberação, desabilite as Sras. Mônica de Franca Siqueira, Magaly de Souza Leão de Lima e Dulce de Franca Teodoro da Silva da condição de beneficiárias deste ato de pensão militar;
9.3.3. no prazo de 15 (quinze) dias, a contar da ciência desta deliberação, comunique as interessadas a respeito deste Acórdão, alertando-as de que o efeito suspensivo proveniente da interposição de possíveis recursos perante o TCU não as exime da devolução dos valores percebidos indevidamente após as correspondentes notificações, caso os recursos não sejam providos;
9.3.4. no prazo de 30 (trinta) dias, contados da ciência desta deliberação, encaminhe ao Tribunal, por cópia, comprovante da data em que as interessadas tomaram conhecimento desta decisão.

Ato de concessão de pensão instituída por militar vinculado à 1ª Região Militar do Comando do Exército.

Segunda Câmara

3. Interessadas: Mônica de Franca Siqueira (XXX.055.927-XX), Magaly de Souza Leão de Lima (XXX.285.127-XX) e Dulce de Franca Teodoro da Silva (XXX.830.637-XX).

13.1. Ministros presentes: Ana Arraes (Presidente), Augusto Nardes, Aroldo Cedraz e Raimundo Carreiro.
13.2. Ministros-Substitutos presentes: Marcos Bemquerer Costa (Relator) e André Luís de Carvalho.

MARCOS BEMQUERER

Trata-se de ato de pensão militar deferida pela 1ª Região Militar do Comando do Exército, em benefício das Sras. Mônica de Franca Siqueira, Magaly de Souza Leão de Lima e Dulce de Franca Teodoro da Silva.
2.	A Secretaria de Fiscalização de Pessoal - Sefip, após consignar a validação das informações cadastradas no sistema e-Pessoal pela crítica automatizada e o parecer pela legalidade emitido pelo órgão de controle interno, concluiu haver irregularidade no ato de peça 1, uma vez que as beneficiárias não reúnem as condições objetivas (ser solteira, viúva ou desquitada) para receber a pensão.
3.	Reproduzo a instrução da unidade técnica inserta à peça 18, com alguns ajustes de forma: 
"8. Esta unidade técnica inicialmente se posicionou pela legalidade da concessão às 03 (três) irmãs do instituidor, peça 03. Entretanto, o Ministério Público junto ao TCU manifestou-se pela realização de diligência ao Comando do Exército a fim de esclarecer os motivos [de as] irmãs do instituidor somente terem se habilitado ao benefício em 28/03/2012, considerando o óbito do militar em 27/10/81, bem como [para] anexar certidões de nascimento e de casamento das beneficiárias, além de declaração de que não vivem ou viveram em união estável, peça 05.
9. Dessa forma, esta unidade técnica realizou diligência ao Comando do Exército e as respostas passam a ser analisadas a seguir: 
a)  é oportuno informar que a Sra. Magaly de Souza Leão de Lima, XXX.285.127-XX, foi habilitada pelo falecimento de sua mãe Sra. NECI TEODORO DE FRANÇA, conforme transcrição de parecer do Comando do Exército, peça 10, pág. 11:
'6. O processo da pensionista MAGALY DE SOUZA LEÃO, habilitada na condição de irmã do instituidor por reversão após o falecimento da mãe, NECI TEODORO DE FRANÇA, foi julgado legal pelo TCU em 27 NOV 07'.
b)  a concessão supracitada foi julgada legal por esta Corte no TC-Processo 025.124/2007-5 e tem o ato nº 1-000340-1-08-2005-001151-7;
c)  a beneficiária supracitada foi habilitada na condição de irmã solteira, conforme o que prescreve o inciso V do art. 7º da Lei nº 3.765/60 em sua redação original, in verbis: 
 'DOS BENEFICIÁRIOS E SUA HABILITACÃO
Art. 7º A pensão militar defere-se na seguinte ordem: (...) 
V - às irmãs germanas e consanguíneas, solteiras, viúvas ou desquitadas, bem como aos irmãos menores mantidos pelo contribuinte, ou maiores interditos ou inválidos;'
d)  entretanto, a Sra. Magaly de Souza Leão de Lima, veio a se casar em 06/12/2012, conforme certidão de casamento presente na peça 16, pág. 10, situação extintiva do direito ao recebimento da aludida pensão. Logo, o ato em questão está maculado, uma vez que a interessada não reúne mais as condições objetivas para o recebimento do benefício;
e)  quanto às Sras. Monica de Franca Siqueira, XXX.055.927-XX, e Dulce de Franca Teodoro da Silva, XXX.830.637-XX, estas se habilitaram tardiamente conforme informação trazida pelo Comando do Exército, peça 10, pág. 03:
'2. Informo, ainda, que as beneficiárias MONICA e DULCE foram incluídas no benefício em 19 OUT 11 e 28 MAR 12, respectivamente, com base na data dos requerimentos, considerando-se que as mesmas solicitaram a Transferência de Cota Parte, com habilitação tardia, após o julgamento da legalidade da pensão militar concedida à pensionista MAGALY, em 27 NOV 07 (anexo 2 e 3) '. (grifo nosso) 
f)  as Sras. Monica de Franca Siqueira e Dulce de Franca Teodoro da Silva são casadas, conforme pode ser verificado nas Certidões de Casamento das respectivas interessadas, acostadas à peça 10, pág. 5 e 6. Assim, elas também não preenchem os requisitos para constarem no rol de beneficiárias da pensão em análise.
10.  (...) Pelo o exposto, nenhuma das beneficiárias reúnem condições objetivas (ser solteira, viúva ou desquitada) para receber a pensão militar em tela, devendo o ato em questão ser apreciado pela ilegalidade por falta de fundamento legal para tal pagamento. 
11. É oportuno informar que o ato deu entrada no TCU há menos de 05 anos, em 16/02/2016, fato que o habilita a ser apreciado sem a necessidade do contraditório e da ampla defesa das interessadas."
4.	Em vista da análise empreendida, a unidade técnica propôs ao Tribunal considerar ilegal a concessão e negar registro ao ato de pensão militar em exame, com fundamento nos arts. 71, inciso III, da Constituição Federal, 1º, inciso V, e 39, incisos I e II, da Lei 8.443/1992 e 260, §§1º e 5º, do Regimento Interno/TCU, bem como determinar ao órgão de origem que: a) faça cessar os pagamentos decorrentes do ato impugnado, dispensando o ressarcimento das quantias indevidamente recebidas de boa-fé pelas interessadas, consoante o disposto no Enunciado 106 da Súmula da Jurisprudência do TCU; b) informe às interessadas o acórdão que for proferido, alertando-as de que o efeito suspensivo proveniente de eventual interposição de recurso junto ao TCU não as exime da devolução dos valores indevidamente percebidos após as notificações, em caso de não provimento do recurso, devendo encaminhar os comprovantes dessas notificações ao Tribunal no prazo de 30 (trinta) dias contados da ciência da decisão; e c) desabilite as Sras. Mônica de Franca Siqueira, Magaly de Souza Leão de Lima e Dulce de Franca Teodoro da Silva da condição de beneficiárias no ato de concessão em análise, fato que, por conseguinte, extinguirá o ato (peças 18 e 19) .
5.		O Ministério Público de Contas, representado pelo Procurador Rodrigo Medeiros de Lima, alinhou-se ao exame de mérito oferecido pela unidade técnica, com a seguinte fundamentação (peça 20) :
"4. Observa-se dos documentos acostados aos autos, enviados pelo Comando do Exército (peças 10 e 16) , que as beneficiárias se habilitaram à reversão da pensão após o falecimento da pensionista inicial, mãe (...) das atuais pensionistas, a Sra. Neci Teodoro de Franca, ocorrido em 31/8/2003.
5.	A redação original do inciso V do art. 7º da Lei 3.765/1960 dispunha que:
'Art 7º A pensão militar defere-se na seguinte ordem:
 (...) 
V - às irmãs germanas e consanguíneas, solteiras, viúvas ou desquitadas, bem como aos irmãos menores mantidos pelo contribuinte, ou maiores interditos ou inválidos;' 
6.	Ocorre que a Medida Provisória (MP) 2.215-10, de 31/8/2001, alterou a redação do citado artigo 7º e excluiu do rol de beneficiários as irmãs germanas e consanguíneas, viúvas ou desquitadas (grifos inseridos) :
'Art. 7º A pensão militar é deferida em processo de habilitação, tomando-se por base a declaração de beneficiários preenchida em vida pelo contribuinte, na ordem de prioridade e condições a seguir:
I - primeira ordem de prioridade:
a)  cônjuge;
b)  companheiro ou companheira designada ou que comprove união estável como entidade familiar; 
c)  pessoa desquitada, separada judicialmente, divorciada do instituidor ou a ex-convivente, desde que percebam pensão alimentícia;
d)  filhos ou enteados até vinte e um anos de idade ou até vinte e quatro anos de idade, se estudantes universitários ou, se inválidos, enquanto durar a invalidez; e
e)  menor sob guarda ou tutela até vinte e um anos de idade ou, se estudante universitário, até vinte e quatro anos de idade ou, se inválido, enquanto durar a invalidez.
II - segunda ordem de prioridade, a mãe e o pai que comprovem dependência econômica do militar;
III - terceira ordem de prioridade:
a)  o irmão órfão, até vinte e um anos de idade ou, se estudante universitário, até vinte e quatro anos de idade, e o inválido, enquanto durar a invalidez, comprovada a dependência econômica do militar;
b)  a pessoa designada, até vinte e um anos de idade, se inválida, enquanto durar a invalidez, ou maior de sessenta anos de idade, que vivam na dependência econômica do militar.
§ 1º A concessão da pensão aos beneficiários de que tratam o inciso I, alíneas 'a', 'b', 'c' e 'd', exclui desse direito os beneficiários referidos nos incisos II e III.
§ 2º A pensão será concedida integralmente aos beneficiários do inciso I, alíneas 'a' e 'b', ou distribuída em partes iguais entre os beneficiários daquele inciso, alíneas 'a' e 'c' ou 'b' e 'c', legalmente habilitados, exceto se existirem beneficiários previstos nas suas alíneas 'd' e 'e'.
§ 3º Ocorrendo a exceção do § 2º, metade do valor caberá aos beneficiários do inciso I, alíneas 'a' e 'c' ou 'b' e 'c', sendo a outra metade do valor da pensão rateada, em partes iguais, entre os beneficiários do inciso I, alíneas 'd' e 'e'. 
7.	Por meio da Lei 13.954/2019, o citado art. 7º sofreu novas alterações. De toda sorte, como o instituidor faleceu em 27/10/1981, e a pensionista inicial faleceu em 31/8/2003 (peça 10, p. 11) , aplica-se o disposto na redação do art. 7º da Lei 3.765/1960 dada pela MP 2.215-10, de 31/8/2001, vigente na época da reversão.
8.	Isso porque, segundo o entendimento do Supremo Tribunal Federal (STF) , consignado no Mandado de Segurança (MS) 20.032, o direito à pensão militar é regulado pela lei vigente na data do óbito do instituidor, mas o direito à reversão da pensão deve observar a lei vigente à época do óbito do beneficiário inicial da concessão (grifos inseridos) :
'PENSÃO MILITAR. REVERSAO. O DIREITO A PERCEPÇÃO DA PENSÃO MILITAR SE REGULA PELA LEI VIGENTE AO TEMPO EM QUE SE VERIFICOU O ÓBITO DO MILITAR, E O DIREITO A REVERSAO DA PENSÃO PELA LEI VIGENTE A ÉPOCA DO ÓBITO DA BENEFICIARIA DA PENSÃO. NÃO TEM DIREITO A REVERSAO DA PENSÃO, A IRMA DO MILITAR, QUE, A ÉPOCA DO FALECIMENTO DA VIÚVA DO MILITAR FALECIDO, ERA CASADA, AINDA QUE VENHA A FICAR VIÚVA DEPOIS DO ÓBITO DA CUNHADA. INTELIGENCIA DOS ARTS. 24 E 28 DA LEI 3.765, DE 04.05.1960, QUE REGULA AS PENSÕES MILITARES. MANDADO DE SEGURANÇA CONTRA ATO DO TRIBUNAL DE CONTAS DA UNIÃO, QUE NEGOU REGISTRO A REVERSAO DE PENSÃO CONCEDIDA PELAS AUTORIDADES ADMINISTRATIVAS, COM INFRINGENCIA DOS TEXTOS LEGAIS APLICAVEIS A ESPÉCIE. INDEFERIMENTO.'
9.	Colhe-se da jurisprudência selecionada da Corte de Contas entendimento no mesmo sentido (grifos inseridos) : 
'O direito à percepção de pensão militar se regula pela lei vigente ao tempo do óbito do militar, mas o direito à reversão da pensão regula-se pela lei vigente à época do óbito do beneficiário inicial da pensão.' (Acórdão 425/2018-TCU-Segunda Câmara) .
10. Assim, além dos argumentos já apresentados pela Sefip, a concessão não merece prosperar, tendo em vista que não há de se falar em concessão de benefício com fundamento em norma já revogada."
	É o Relatório

não há.

PESSOAL. PENSÃO MILITAR. PENSIONISTA IRMÃ GERMANA E CONSANGUÍNEA. EXCLUSÃO DO ROL DE BENEFICIÁRIOS DA LEI 3.765/1960 POR ALTERAÇÃO PROMOVIDA PELA MEDIDA PROVISÓRIA 2.215-10/2001. NÃO PREENCHIMENTO DOS REQUISITOS LEGAIS PARA A HABILITAÇÃO À PENSÃO NA DATA DA REVERSÃO. ILEGALIDADE DA CONCESSÃO, COM A CONSEQUENTE RECUSA DE REGISTRO DO ATO. DETERMINAÇÕES.

PENSÃO MILITAR (PMIL)

Secretaria de Fiscalização de Pessoal - Sefip.

Em apreciação ato de pensão militar instituída pelo Sr. Gerson Teodoro de Franca, que foi deferida pela 1ª Região Militar do Comando do Exército, em benefício das Sras. Mônica de Franca Siqueira, Magaly de Souza Leão de Lima e Dulce de Franca Teodoro da Silva, irmãs do instituidor.
2.	Inicialmente, a Secretaria de Fiscalização de Pessoal - Sefip havia proposto a legalidade da concessão e o registro do ato de peça 1. Nada obstante, por sugestão do Ministério Público junto ao TCU, representado pelo Subprocurador-Geral Paulo Soares Bugarin (peça 5) , determinei que a Sefip realizasse diligência ao Comando do Exército a fim de esclarecer o motivo de as irmãs somente terem se habilitado à pensão em 28/03/2012, considerando o óbito do militar em 27/10/1981, bem como para que fossem anexadas certidões de nascimento e de casamento das beneficiárias, além de declaração de que não viviam (ou viveram) em união estável (peça 6) .
3.	Após analisar as respostas e os documentos acostados aos autos em atenção à diligência, a unidade técnica sugeriu a ilegalidade e a negativa de registro do ato, uma vez que as beneficiárias não reúnem as condições objetivas (ser solteira, viúva ou desquitada) para receber a pensão em questão (peças 18 e 19) . O Ministério Público de Contas, neste momento processual representado pelo Procurador Rodrigo Medeiros de Lima, concordou com a análise da Secretaria especializada (peça 20) .
4.	Como visto no Relatório precedente e na síntese supra, sobrevieram documentos aos autos enviados pelo Comando do Exército. Desse acervo probatório, constatou-se que as beneficiárias se habilitaram à reversão da pensão após o falecimento da pensionista inicial ocorrido em 31/8/2003, Sra. Neci Teodoro de Franca, mãe das atuais pensionistas.
5.	A Lei 3.765/1960 assim regulava a matéria:
"Art 7º A pensão militar defere-se na seguinte ordem:
 (...) 
V - às irmãs germanas e consanguíneas, solteiras, viúvas ou desquitadas, bem como aos irmãos menores mantidos pelo contribuinte, ou maiores interditos ou inválidos;" 
6.	Ocorre que o diploma precitado foi alterado pela Medida Provisória (MP) 2.215-10, de 31/8/2001, que excluiu do rol de beneficiários as irmãs germanas e consanguíneas, viúvas ou desquitadas, verbis:
"Art. 7º A pensão militar é deferida em processo de habilitação, tomando-se por base a declaração de beneficiários preenchida em vida pelo contribuinte, na ordem de prioridade e condições a seguir:
I - primeira ordem de prioridade:
a)  cônjuge;
b)  companheiro ou companheira designada ou que comprove união estável como entidade familiar; 
c)  pessoa desquitada, separada judicialmente, divorciada do instituidor ou a ex-convivente, desde que percebam pensão alimentícia;
d)  filhos ou enteados até vinte e um anos de idade ou até vinte e quatro anos de idade, se estudantes universitários ou, se inválidos, enquanto durar a invalidez; e
e)  menor sob guarda ou tutela até vinte e um anos de idade ou, se estudante universitário, até vinte e quatro anos de idade ou, se inválido, enquanto durar a invalidez.
II - segunda ordem de prioridade, a mãe e o pai que comprovem dependência econômica do militar;
III - terceira ordem de prioridade:
a)  o irmão órfão, até vinte e um anos de idade ou, se estudante universitário, até vinte e quatro anos de idade, e o inválido, enquanto durar a invalidez, comprovada a dependência econômica do militar;
b)  a pessoa designada, até vinte e um anos de idade, se inválida, enquanto durar a invalidez, ou maior de sessenta anos de idade, que vivam na dependência econômica do militar.
§ 1º A concessão da pensão aos beneficiários de que tratam o inciso I, alíneas 'a', 'b', 'c' e 'd', exclui desse direito os beneficiários referidos nos incisos II e III.
§ 2º A pensão será concedida integralmente aos beneficiários do inciso I, alíneas 'a' e 'b', ou distribuída em partes iguais entre os beneficiários daquele inciso, alíneas 'a' e 'c' ou 'b' e 'c', legalmente habilitados, exceto se existirem beneficiários previstos nas suas alíneas 'd' e 'e'.
§ 3º Ocorrendo a exceção do § 2o, metade do valor caberá aos beneficiários do inciso I, alíneas 'a' e 'c' ou 'b' e 'c', sendo a outra metade do valor da pensão rateada, em partes iguais, entre os beneficiários do inciso I, alíneas 'd' e 'e'". 
7.	Como bem aduziu o Procurador Rodrigo Medeiros de Lima, a reversão de pensão militar se regula pela data do óbito do beneficiário inicial, e não pelo decesso do instituidor, conforme assentado no MS 20.032/DF, do Supremo Tribunal Federal (STF) , e no Acórdão 425/2018-TCU-Segunda Câmara. 
8.	Para melhor compreensão da matéria, reproduzo a ementa do julgado do STF, o excerto do Acórdão desta Casa de Contas mencionado no item precedente e acrescento, nessa mesma linha de exegese, o extrato do Acórdão 8411/2020-TCU-Primeira Câmara, ambos colhidos da ferramenta de pesquisa deste Tribunal "jurisprudência selecionada": 
MS 20.032/DF, rel. min. Cordeiro Guerra
'PENSÃO MILITAR. REVERSAO. O DIREITO A PERCEPÇÃO DA PENSÃO MILITAR SE REGULA PELA LEI VIGENTE AO TEMPO EM QUE SE VERIFICOU O ÓBITO DO MILITAR, E O DIREITO A REVERSÃO DA PENSÃO PELA LEI VIGENTE A ÉPOCA DO ÓBITO DA BENEFICIARIA DA PENSÃO. NÃO TEM DIREITO A REVERSAO DA PENSÃO, A IRMA DO MILITAR, QUE, A ÉPOCA DO FALECIMENTO DA VIÚVA DO MILITAR FALECIDO, ERA CASADA, AINDA QUE VENHA A FICAR VIÚVA DEPOIS DO ÓBITO DA CUNHADA. INTELIGENCIA DOS ARTS. 24 E 28 DA LEI 3.765, DE 04.05.1960, QUE REGULA AS PENSÕES MILITARES. MANDADO DE SEGURANÇA CONTRA ATO DO TRIBUNAL DE CONTAS DA UNIÃO, QUE NEGOU REGISTRO A REVERSAO DE PENSÃO CONCEDIDA PELAS AUTORIDADES ADMINISTRATIVAS, COM INFRINGENCIA DOS TEXTOS LEGAIS APLICAVEIS A ESPÉCIE. INDEFERIMENTO.' (Plenário, jul. 04/06/1975, pub. 22/08/1975) .
Acórdão 425/2018-TCU-Segunda Câmara, rel. min. subst. André Luís de Carvalho
"O direito à percepção de pensão militar se regula pela lei vigente ao tempo do óbito do militar, mas o direito à reversão da pensão regula-se pela lei vigente à época do óbito do beneficiário inicial da pensão."
Acórdão 8411/2020-TCU-Primeira Câmara, rel. min. subst. Weder de Oliveira
"O direito à percepção de pensão militar se regula pela lei vigente ao tempo do óbito do militar, mas o direito à reversão da pensão regula-se pela lei vigente à época do óbito do beneficiário inicial da pensão."
9.	No caso em questão, tal qual ocorreu nos precedentes acima indicados, as pensionistas irmãs germanas e consanguíneas, ao se habilitarem à pensão após a morte da pensionista inicial em 31/8/2003 (peça 10, p. 11) , por reversão, já estavam excluídas do rol disciplinado pelo art. 7º da Lei 3.765/1960, com a redação dada pela Medida Provisória 2.215-10/2001, não fazendo jus ao benefício pensional (tempus regit actum) . 
10.	Ademais, as Sras. Mônica de Franca Siqueira, Magaly de Souza Leão de Lima e Dulce de Franca Teodoro da Silva são esposadas, consoante atestam as Certidões de Casamento insertas à peça 16, p. 10, e à peça 10, p. 5 e 6.
11.	Diante desse contexto, nota-se que as interessadas não preenchem os requisitos para constarem como beneficiárias da pensão em análise. Em consequência, a concessão de pensão militar deve ser considerada ilegal, com a negativa de registro ao ato, por ausência de suporte jurídico que a sustente, aplicando-se a orientação fixada no verbete da Súmula/TCU 106 às parcelas indevidamente recebidas pelas interessadas.
12.	Outrossim, de conformidade com o art. 262 do Regimento Interno/TCU, importa determinar à 1ª Região Militar do Comando do Exército que faça cessar os pagamentos decorrentes do ato impugnado, sob pena de responsabilidade solidária da autoridade administrativa omissa. 
13.	Deve-se igualmente determinar ao órgão de origem que desabilite as Sras. Mônica de Franca Siqueira, Magaly de Souza Leão de Lima e Dulce de Franca Teodoro da Silva da condição de beneficiárias desta concessão e que comunique as interessadas sobre a deliberação do Tribunal, alertando-as de que o efeito suspensivo proveniente da interposição de eventuais recursos não as exime da devolução dos valores percebidos indevidamente após a notificação, caso esses não sejam providos. Após, devem ser remetidos ao Tribunal documentos comprobatórios de que as pensionistas foram cientificadas do julgamento desta Corte.
	Ante o exposto, manifesto-me por que seja adotada a deliberação que ora submeto a este Colegiado.	
TCU, Sala das Sessões, em 15 de setembro de 2020.
MARCOS BEMQUERER COSTA
Relator